最高法院刑事判決　　　　　　九十四年度台上字第六五六四號
　　上　訴　人　彭智壽
　　　　　　　　　　　　號
　　被　　　告　丙○○
　　　　　　　　　　　　號
　　　　　　　　　　　　送達處.
　　　　　　　　　　　　24號.
　　　　　　　　乙○○
　　　　　　　　　　　　號
　　　　　　　　　　　　24號.
　　　　　　　　甲○○
　　　　　　　　　　　　22號.
上列上訴人因自訴被告等殺人等罪案件，不服台灣高等法院高雄
分院中華民國九十一年八月八日第二審判決（九十年度上訴字第
一八一五號，自訴案號：台灣屏東地方法院八十八年度自字第一
０三號），提起上訴，本院判決如下：
    主  文
原判決關於丙○○、乙○○、甲○○被訴業務過失致人於死部分
撤銷，發回台灣高等法院高雄分院。
其他上訴駁回。
    理  由
一、發回部分（即丙○○、乙○○、甲○○被訴業務過失致人於
死部分）：
原判決以上訴人在第一審提起自訴意旨略以：被告丙○○為「南
青遊艇潛水企業社」（下稱南青企業社）負責人，被告乙○○係
靠行於「南青企業社」之「南青七號」船之船東，被告甲○○係
「南青七號」船之船長。因丙○○向「回歸線潛水俱樂部」負責
人廖閱達（經第一審判處業務過失致人於死罪刑確定）承攬「回
歸線潛水俱樂部」成員擬於民國八十八年七月二十三日南下屏東
縣恆春鎮搭船前往鵝鑾鼻海域內「七星岩」潛水之業務，詎丙○
○明知海上氣象已高達九級，卻仍罔顧人命，一心只為賺錢，未
通知「回歸線潛水俱樂部」成員不可南下，於「回歸線潛水俱樂
部」人員亦打電話向南青企業社承辦人員詢問有關當日之海況，
並交涉旅館等潛水事宜時，丙○○亦未告知上開海況及氣象，嗣
「回歸線潛水俱樂部」負責人廖閱達帶領潛水人員張松年、張松
堅、蔡美容、呂芳美等二十二人搭機南下後，丙○○復不顧氣象
局已發佈氣象報告，指出八十八年七月二十二日及二十三日海象
不佳，鵝鸞鼻沿海會有八級以上陣風，不宜從事有關任何海事方
面工作與娛樂，又明知娛樂漁船上之旅客依法不得離船，且預見
依當時之海象，若離船一有閃失，必會發生嚴重之死亡結果，竟
指派靠行於其企業社之「南青七號」船長甲○○駕駛「南青七號
」船舶勉強安排「回歸線潛水俱樂部」成員張松年等二十二人，
至「七星岩」潛水，致後來果真發生六名潛水人員失蹤，最後並
導致彭湘雲、張松堅二人死亡，甲○○既係直接受僱於船主乙○
○，並聽命於承攬人丙○○，依契約自有保護該次參加潛水成員
之義務，竟於發現該六名潛水人員失蹤後，未先通知警方，亦未
回頭先搜尋源頭，僅憑一己之錯誤判斷，將船開走，終導致彭湘
雲、張松堅二人死亡。倘甲○○發現人員失蹤時，即盡速通知警
方，警方即可通知附近漁民協尋，惟因丙○○、甲○○一再延誤
良機，致漁民獲悉消息時，已天黑能見度太差，無法出船而喪失
救援良機，因認被告丙○○、乙○○、甲○○涉犯業務過失致人
於死罪嫌。經審理結果認被告三人被訴業務過失致人於死部分之
犯罪不能證明，因而維持第一審關於諭知被告三人被訴此部分無
罪之判決，駁回上訴人在第二審關於此部分之上訴，固非無見。
惟查：審理事實之法院，對於案內與待證事實有重要關係，如屬
依法應予調查之證據，而未依法調查或雖已調查但未調查明白，
即與證據未經調查無異，如率行判決，其判決當然為違背法令。
又證據之證明力，固屬於法院判斷之自由，但不得違背經驗法則
，如其判斷仍存有疑竇，則在釐清前，尚難遽採為被告有利或不
利之認定。原判決以被害人彭湘雲等人並非因風浪過大，超載以
致翻船落海溺斃，係渠等浮出水面時被七星岩附近之岩石擋住，
致被告許吉田無法發現渠等之行蹤，以致未能即時將被害人等救
起，終遭海中潮流捲走無訛，被告甲○○、丙○○等違背風浪太
大不得出海之規定而出海，並聽任潛水人員下水潛泳僅係事故發
生之遠因，與被害人之死亡並無相當之因果關係，至乙○○則於
案發時以出境不在國內，未指揮船舶出海，因認被告三人被訴業
務過失致人於死部分，犯罪不能證明，而為其等無罪之諭知。然
證人張松年證稱：「我們到七星岩時，有礁石七顆環繞，礁石裡
面海流風浪不會很大……」（第一審卷(二)第50頁背面）；證人呂
芳美於警訊中證稱：「我們下水前一共分成五組，每組人數四至
六人不定，我們被分在第一組，成員有張松年、張松堅、彭湘雲
、李瑞怡、蔡美容等六人。」、「氣瓶使用容許為四十分鐘，我
們預定潛水三十五分鐘，均在規定內。」、「我們是第一組下水
，潛了三十五分鐘後上來，游在七星岩的岩石後，剛好被岩石阻
擋住船隻的視線，結果船上的成員誤以為我們被潮流帶走，而在
附近搜救，當時我們有呼叫及按蜂鳴器，但因當時逆風，所以船
上成員不知道，而越開越遠……」等語（台灣屏東地方法院八十
八年度相字第六０號相驗卷第7、12頁）。如果無訛，茍被害人
彭湘雲、張松堅等潛泳後浮出水面時，均在當初潛泳之七星岩範
圍內，且未超出約定之潛泳時間，則船長即被告甲○○當時有無
注意其視線可能被岩石擋住致無法發現潛泳者之情形？當時有無
先在潛泳之地點即七星岩附近搜尋，無結果再將船隻駛離，順潮
流之流向搜救？是否於約定潛泳之時間未至即將船隻駛離原地點
？凡此與船長甲○○有無海上搜救之知識、能力及其對該事件之
發生有無過失之認定，至有關係，有待究明釐清。又茍甲○○之
處置有過失，原判決既認「南青七號」船舶係娛樂漁業船，依規
定出港後不得讓乘客離船活動，如船長甲○○及其船上之工作人
員，均不具有關潛水搜救之知能，而為承攬上開潛水活動之被告
丙○○及支援之船東即被告乙○○所知，卻於天候不良，海象不
佳之時，指派甲○○駕駛娛樂漁業船帶被害人等出海潛水，終因
甲○○不當之處置，未注意先在七星岩周圍搜尋，即將船駛離潛
水地點，致被害人潛水後浮出水面，無法游近該船舶，遭潮流捲
走，能否謂全無過失，且與被害人之死亡無因果關係，非無可疑
。原審未詳加調查勾稽，論述明白，遽為被告等有利之認定，應
認原判決關於被告等被訴業務過失致人於死部分，有撤銷發回更
審之原因。
二、駁回部分（即丙○○、乙○○、甲○○被訴殺人、遺棄致死
部分）：
按刑事訴訟法第三百七十七條規定，上訴於第三審法院，非以判
決違背法令為理由，不得為之。是提起第三審上訴，應以原判決
違背法令為理由，係屬法定要件。如果上訴理由狀並未依據卷內
訴訟資料，具體指摘原判決不適用何種法則或如何適用不當，或
所指摘原判決違法情事，顯與法律規定得為第三審上訴理由之違
法情形，不相適合時，均應認其上訴為違背法律上之程式，予以
駁回。上訴人彭智壽上訴意旨略稱：(一)、共同被告廖閱達未能與
南青企業社作好搭配聯繫之工作，已被判處業務過失致人於死罪
刑確定，反觀案發時提供不實海象資料予廖閱達之丙○○及甲○
○，卻受無罪之有利判決，惟廖閱達證稱：「我們是從北部到恆
春潛水，我們都會先做潛水計畫，我們這團有二十六個人，十二
個教練，所以我們對於人員的安全、活動的項目都有詳密的規劃
，我們在下水之前有用電話跟丙○○確定當時的海況，當時丙○
○跟我們說可以下來沒有問題」、「我們（當日）要出發前會先
跟船長甲○○協調諮詢那個地方可以潛水，不是由我們指定的，
我們跟他配合了很多年，他對該處也相當熟悉，他如果說那個環
境不好，我們也不至於貿然下海」云云，足認被告等除對被害人
在該次活動之中，關於「事前天候之瞭解」、「漁船上安全設備
」、「潛水地點」、「下水點」等事前準備工作，非無過失外，
尚對於「未能以船隨人」、「未依約定時間作業等候被害人等，
提早開船離去」及「未能於第一時間對於被害人施救」等事項，
亦有作業上違誤。是原判決僅認共犯之一即被告廖閱達有罪，其
他共犯丙○○、高志勇及甲○○等均無罪，難謂無判決理由矛盾
之違誤。(二)、依證人呂芳美於第一審之證述，及共同被告廖閱達
之供述，足認被害人等在下水之時，確受到甲○○之指示，藉由
七星岩附近多處岩石地形，形成阻擋風浪之天然屏障，使渠等決
定在該風浪巨大之天氣下，仍從事潛水活動，堪認甲○○對當地
地形熟悉。甲○○卻在搜救過程之中，誤認被害人係被潮流帶走
，未即時在七星岩附近岩石群加以搜尋，此一疏失，造成被害人
死亡之結果，怎能謂無過失？原判決對此未加論，難謂無理由
不備之違誤。又原判決依證人王國年在警詢中之證詞，及甲○○
、丙○○在第一審之供述，與行政院海岸巡防署海洋巡防總局受
理被告丙○○之報案時間，認甲○○之求援時機並無不當等情，
然甲○○供稱：「我們發現自行尋找了約『二個小時』之後，就
用手機打給丙○○云云」，但中華民國潛水協會潛協字第０一四
三號函稱：「若發現失蹤者，應『立即』以『船上通訊系統』通
知有關單位」，據此，甲○○在被害人失蹤後，仍以二個小時來
搜尋，已違反「立即搜尋」之旨，而有救援作業之疏失，原判決
認無過失，非無調查未盡及理由矛盾之可議。又就甲○○之搜救
方式而言，證人呂芳美、廖閱達之供述，除述及甲○○提前開船
離去外，其尚在搜救過程中，未聽從廖閱達之建議，以採取「圓
形搜尋」，反堅持往下游搜尋，造成被害人死亡之結果，難謂該
搜尋方式允適，況證人劉博鈞稱曾在八十七年參加潛水活動時，
同由丙○○、甲○○承攬，亦因甲○○之堅持，造成人員死亡之
意外，可見被告等顯有過失，原審卻為無罪判決，難謂與經驗法
則、論理法則無悖。(三)、被告等係以經營娛樂漁業維生，當知其
等從事潛水活動，與受許可營業之內容不符，顯然違反娛樂漁業
管理辦法第二條第一項之規定，且其等經營潛水業務之違法行為
，將引發一定結果之危險，自應注意防止危險之發生，卻未有效
防止，並提早開船未能即時尋找失聯之被害人，難謂被告等之誤
判，與被害人彭湘雲及張松堅死亡之間，無任何因果關係。又原
判決謂：「被告乙○○所屬南青七號船舶係屬娛樂漁業船，…且
屏東縣政府核發給乙○○娛樂漁業船時，…附加『出港後不得讓
乘客離船活動』之限制條件，故娛樂漁業船不得從事浮潛活動」
、「被告甲○○僅駕駛船舶負責載送該參與潛水之人員到潛水地
點而已，下水潛泳與否乃是參與該次活動之個人所決定，與船長
無涉」云云，既認系爭漁船設定禁止讓乘客離船活動之條件，則
丙○○指揮甲○○執行載人為潛水活動之業務，致被害人等發生
死亡之結果，即與該規定有違，原審竟無視該違失，遽為無罪之
判決，亦有可議。再證人呂芳美、李瑞怡於警詢時稱渠等均於甲
○○約定上船時間內，浮上水面，卻見船距離自己很遠云云，足
見甲○○未履行「以船隨人」之保護責任，反將船自行停滯在水
流平穩處，且提前離去而遺棄被害人等在海中，原審對此等不利
於被告等之證據，未加斟酌，反援引甲○○所辯：「事後發現部
分潛水人員未上船時，即依國際慣例順著潮流之流向搜尋」，為
被告等有利之認定，同有可議等語。
惟查：犯罪事實應依證據認定之，無證據不得推定其犯罪事實，
刑事訴訟法第一百五十四條定有明文。又證據之取捨與證據之證
明力如何，均屬事實審法院得自由裁量、判斷之職權；苟其此項
裁量、判斷，並不悖乎通常一般之人日常生活經驗之定則或論理
法則，又於判決內論其何以作此判斷之心證理由者，即不得任
意指摘其為違法，而據為提起第三審上訴之合法理由。原判決以
上訴人於第一審提起自訴意旨另略以：被告三人明知八十八年七
月二十二日及二十三日海象不佳，鵝鸞鼻沿海會有八級以上陣風
，不宜從事有關任何海事方面工作與娛樂，且娛樂漁船上之旅客
依法不得離船，預見依當時之海象，若離船一有閃失，必會發生
嚴重之死亡結果，竟為前開行為，致發生六名潛水人員失蹤，而
甲○○既係直接受僱於船主乙○○，並聽命於承攬人丙○○，依
契約自有保護該次參加潛水成員之義務，竟於發現六名潛水人員
失蹤後，未先通知警方，亦未回頭先搜尋源頭，僅憑一己之錯誤
判斷，將船開走，而遺棄該六名無自救力之人，終導致彭湘雲、
張松堅二人死亡，因認被告三人另涉犯殺人、遺棄致死罪嫌云云
。然(1)殺人罪須於實施加害行為時，即有使人喪失生命之故意，
或行為人明知被害人可能因其加害行為，導致死亡結果，而該死
亡之結果並不違背行為人之本意始能成立。依氣象預告所顯示，
當日在七星岩海域附近固有八至十級之陣風，且船隻已不適於出
海，惟能否認被告丙○○、甲○○違背不得出港及不得讓乘客離
船之規定，即認被告甲○○、丙○○等已預見發生失蹤及死亡之
結果，竟仍置參與該次潛水者生命於不顧之殺人犯意即非無疑。
茍當時在客觀上已可預見會發生失蹤及死亡之結果，廖閱達豈有
仍置身險境而親自率隊下海參加該次潛水活動之理？證人蔡美容
於第一審證稱：那天之潛點是由船長指示由那個地方下去，由那
個地方上來，他告訴我們那裡海流比較強，叫我們不要靠近……
等語（見第一審卷(二)第27頁背面）。倘彭湘雲等之死亡結果，已
為甲○○所預見，且發生死亡之結果亦不違背其本意，甲○○又
何必提醒、叮嚀參與活動之人員們避開海流較強之危險區域？且
如後所述，甲○○及廖閱達等人發現有一組潛水人員未上船時即
著手搜救之工作，迄於當日下午近六時許止，如被告等有縱彭湘
雲死亡亦不違背渠等本意之犯意，何必如此大費週章？縱丙○○
、乙○○有違反娛樂漁業管理辦法之規定讓被告甲○○駕駛南青
七號漁船搭載彭湘雲等旅客至七星岩潛水，亦難遽認渠等係基於
殺人之不確定故意為之。況甲○○、廖閱達、丙○○、乙○○等
人與彭湘雲等會員，並無任何仇恨怨懟，如能順利安全完成潛水
活動，對於渠等往後組隊外出潛水或出租船舶之業務亦有莫大之
助益，當無萌生殺人不確定犯意之動機。上訴人指被告等有殺人
之不確定故意云云，顯與常情有違。(2)張松年、張松堅、彭湘雲
、李瑞怡、蔡美容等六人係在七星岩岩石之後，剛好被岩石擋住
船隻之視線，故「南青七號」船上成員不知道，誤以渠等係被潮
流帶走。足見甲○○係遭岩石擋住視線未能發現彭湘雲等人行蹤
，致未前往救援，非蓄意離去無訛。警詢時證人王國年證稱：大
概找了三、四小時；大約在十二時三十分許，因為找不到他們，
才懷疑他們失蹤，而我們又找了大概半小時，才確定他們失蹤；
證人王婷瑤證稱：船長繼續在週邊海域搜尋至十九時才返港；證
人陳日寬證稱：「（該六人失蹤後你們搜救多久？）約四小時」
；黃俊賢證稱：船長開船在七星岩附近搜尋等語。其他參加潛水
之會員王國年、黃澤銘、王婷瑤、陳日寬等多人，亦均證稱發現
人員失蹤後，漁船即開始尋找，顯見船長甲○○將船駛離現場，
目的在搜尋該六名潛客，並非棄其等於不顧。如甲○○係蓄意遺
棄，何需四處搜尋？是上訴人指訴被告等遺棄被害人，顯屬無據
。(3)雖證人（係彭湘雲之姨母）薛碧麗於第一審證稱：事發翌日
向丙○○表示自願出資僱請其他漁船再度前往事發源頭搜尋，卻
遭丙○○斷然拒絕等語。丙○○亦稱：「因第二天海況很差，證
人雖有要求我，但除非有漁民自願，否則我也沒有辦法，我們共
有五、六艘漁船去搜尋」等語。惟丙○○於接獲甲○○之通知後
即已向行政院海岸巡防署海洋巡防總局第十四（恆春）海巡隊報
案請求協助，已如前述，廖閱達於原審法院調查時亦供稱：甲○
○找人的十幾天油錢及螺旋槳壞了也是我們出錢的，這十幾天我
都跟他在他的船上等語。足證丙○○於接獲甲○○之通知後，立
即向有關單位報案，甲○○亦始終全力搜尋失蹤人員，並無欲棄
該六名失蹤潛客於不顧之意，甲○○、丙○○等既已竭力參與救
援搜尋，縱證人薛碧麗所證屬實，亦屬就其所提之搜救方式予以
拒絕而已，尚難據此推論丙○○等有阻撓搜救進行之遺棄犯意。
綜上以論，上訴人所舉之證據，並不足以證明被告等三人有殺人
、遺棄致死之犯行，此外，查無積極證據足認被告等三人有殺人
、遺棄致死之犯行，因認被告三人被訴殺人及遺棄致死部分不能
證明，而維持第一審諭知被告等被訴殺人及遺棄致死部分無罪之
判決，駁回上訴人在第二審之上訴。已於判決內詳其證據調查
、取捨之理由，所為論述按諸通常經驗，並非一般事理所無，從
形式上觀察，難認有違背經驗法則、論理法則，或有調查未盡、
理由不備、理由矛盾或其他違背法令之情形，自不容任意指為違
法。原判決理由(二)之(1)、(2)已明甲○○於找不到被害人彭湘雲
等人後，將船駛離現場，目的在搜尋失蹤者，並非棄守不顧，無
遺棄或事後阻擾搜救之遺棄犯意及行為之心證理由及依據，所為
之該項論斷，核無違背法令之情形，上訴意旨(三)就原判決已明白
論斷部分，徒以甲○○未履行「以船隨人」之保護責任，反將船
自行停滯在水流平穩處，且提前離去而遺棄被害人等云云，指摘
原判決關於被告等被訴殺人及遺棄部分不當，核非對原判決為具
體違法指摘之上訴第三審合法理由。其餘上訴意旨均係對原判決
關於業務過失致人於死部分之指摘，而未依據卷內資料，具體指
摘原判決關於殺人及遺棄致死部分有何違背法令之情形，雖原判
決關於業務過失致人於死部分業經本院認應撤銷發回原審法院更
審，亦不得執為此部分上訴第三審之適法理由。上訴意旨僅就原
審關於此部分之證據調查及對於證據證明力判斷職權之適法行使
，並原判決已論述明白之事項，仍執前詞，任意指摘原判決違法
，核與法律規定得為第三審上訴理由之違法情形不相適合，應認
原判決關於此部分之上訴違背法律上之程式，予以駁回。
據上論結，應依刑事訴訟法第三百九十七條、第四百零一條、第
三百九十五條前段，判決如主文。
中　　華　　民　　國　九十四　 年　 十一  月　二十四　日
                      最高法院刑事第十庭
                          審判長法官  賴　忠　星
                                法官  王　居　財
                                法官  林　開　任
                                法官  林　立　華
                                法官  陳　世　雄
      本件正本證明與原本無異
                                      書  記  官
中　　華　　民　　國　九十四　 年   十二　月　　一　  日
                                                      V
